臺灣臺中地方法院民事判決
                                   110年度簡上字第323號    
上  訴  人  姚順乾  
訴訟代理人  彭佳元律師
被上訴人    姚吉蜚  
上列當事人間請求遷讓房屋事件，上訴人對於中華民國110年6月
30日本院沙鹿簡易庭109年沙簡字第428號第一審簡易判決提起上
訴，本院合議庭於111年5月27日言詞辯論終結，茲判決如下：
    主      文
原判決廢棄。
被上訴人應將坐落臺中市○○區○○○段○○○○段00地號土地上如附圖
所示編號Ａ1部分面積59平方公尺、編號Ａ2部分面積60平方公尺、
編號Ａ3部分面積6平方公尺建物、如附圖所示編號Ｂ1部分面積22
平方公尺、編號Ｂ2部分面積21平方公尺、編號Ｂ3部分面積75平方
公尺建物各層增建物、如附圖所示編號Ｃ部分面積31平方公尺磚
造鐵皮建物，騰空遷讓返還予上訴人。
第一、二審訴訟費用由被上訴人負擔。
    事實及理由
壹、按判決書內應記載之事實，得引用第一審判決。當事人提出
    新攻擊或防禦方法者，應併記載之。判決書內應記載之理由
    ，如第二審關於攻擊或防禦方法之意見及法律上之意見與第
    一審判決相同者，得引用之；如有不同者，應另行記載。關
    於當事人提出新攻擊或防禦方法之意見，應併記載之。民事
    訴訟法第454條定有明文。上開規定於簡易訴訟程序之上訴
    ，依同法第436條之1第3項規定亦準用之。本判決應記載之
    事實、理由及關於兩造攻擊、防禦方法之意見暨法律上之意
    見，除後開說明外，均與原判決相同，茲引用原判決所載之
    事實及理由。
貳、上訴人上訴意旨略以：　　　
一、縱使依原審判決内容所認，就坐落臺中市○○區○○○段○○○○段0
    0地號土地上（下稱系爭土地），建號26號，門牌號碼臺中
    市○○區○○路0段00號如附圖所示編號A1、A2、A3建物（下稱A
    1、A2、A3部分為系爭房屋），如附圖編號Bl、B2、B3所示
    系爭房屋之各層增建物（下稱系爭增建物）及如附圖所示編
    號C部分磚造鐵皮建物（下稱系爭鐵皮屋，與系爭房屋、系
    爭增建物合稱系爭借用物）之使用借貸契約（下稱系爭使用
    借貸契約）係存在於姚清山與被上訴人間，嗣於姚清山96年
    4月18日死亡後，其就系爭使用借貸契約之貸與人權利、義
    務，應由其繼承人共同繼承而公同共有，故上訴人向被上訴
    人行使民法第472條第1款規定貸與人終止權之意思表示，應
    與姚江煙、姚月嬌、姚雅蓉共同為之，惟姚江煙為被上訴人
    之父，且於110年7月1日以存證信函方式稱「…，本人打算將
    臺中市○○區○○路0段00巷0號之房屋出租，並搬遷回臺中市○○
    區○○路0段00號之房屋居住，特此通知…」等語，故上訴人、
    姚月嬌、姚雅蓉等3人顯然無法得姚江煙之同意而向被上訴
    人為終止系爭使用借貸契約之意思表示，勢必造成公同共有
    之權利（終止系爭使用借貸契約）將永無行使之可能，應認
    除事實上不同意或無法取得其同意者外之其餘公同共有人全
    體得行使該公同共有之權利，始符法理。基此，上訴人、姚
    月嬌、姚雅蓉等3人於110年7月6日以存證信函方式，共同向
    被上訴人為終止系爭使用借貸契約之意思表示，並請求被上
    訴人將系爭借用物騰空遷讓返還予上訴人，被上訴人於110
    年7月7日收受上開存證信函，已生合法終止系爭使用借貸契
    約之效力，是被上訴人就系爭借用物已無繼續占有之正當權
    源，上訴人自得依民法第767條1項前段及中段規定，訴請被
    上訴人應將系爭借用物全部騰空遷讓返還予上訴人。
二、依民法第469條第2項準用民法第431條第1項之規定，借用人
    於使用借貸關係終止時，固然有返還有益費用請求權，然此
    與借用人在使用借貸關係終止後所負返還借用物之義務，非
    有互為對價之關係，被上訴人不得藉口其支出之有益費用未
    受清償，即拒絕系爭借用物之返還，兩造間就系爭借用物之
    使用借貸契約既已消滅，上訴人即負有遷讓返還系爭借用物
    之義務，不得藉口其支出之有益費用未受清償，即拒絕系爭
    借用物之遷讓返還，被上訴人抗辯尚有有益費用未受清償，
    並聲請予以鑑價云云，均無理由。
三、聲明：
　㈠原判決廢棄。
　㈡前開廢棄部分，被上訴人應將門牌號碼臺中市○○區○○路○段00
    號房屋（即附圖所示編號A1、A2、A3，另包含各層增建物即
    附圖所示編號B1、B2、B3，以上面積合計為243平方公尺）
    、及複丈成果圖所示編號C磚造鐵皮建物（面積為31平方公
    尺）騰空遷讓返還予上訴人。
　㈢願供擔保，請准宣告假執行。
參、被上訴人抗辯：被上訴人於居住使用期間，約於5、6年前陸
    續就系爭借用物A1、A2、A3部分，進行翻新、修繕、防水、
    衛浴整修、管線更新等工程，共計支付用益費用新臺幣（下
    同）122萬2000元，上訴人應予返還。另被上訴人算至111年
    5月27日止，已自系爭借用物搬走約有半年多，惟尚有物品
    未搬遷。並聲明：上訴駁回。
肆、本院判斷：
一、下列事項經兩造於本院表示不爭執，並經原審於109年10月5
    日會同兩造至系爭土地現場勘驗及囑託臺中市龍井地政事務
    所派員會同測量，復有土地及建物所有權狀、建物登記謄本
    、戶籍謄本、繼承系統表、遺產分割協議書（以上均影本）
    、臺中市政府地方稅務局沙鹿分局於109年12月15日以中市
    稅沙分字第1093622862號函檢送房屋稅籍紀錄表、現場照片
    、勘驗筆錄、臺中市龍井地政事務所於109年10月26日以龍
    地二字第1090007363號函檢送土地複丈成果圖在卷可按（見
    原審卷第23至35、129至130、199至201、238至239、262、2
    73至275、296至297、305、317、321至341、354頁、本院卷
    第120至121頁），是堪信為真實。
  ㈠坐落臺中市○○區○○○段○○○○段00地號土地(即系爭土地)，及其
    上建號26號即門牌號碼臺中市○○區○○路0段00號建物(就行政
    登記及繼承事項，下稱系爭建物)原為訴外人即兩造之祖父
    姚清山所有。
  ㈡姚清山於96年4月18日死亡，其繼承人為其配偶姚紀金懷(100
    年10月22日死亡)、其子女姚江煙、姚月嬌、其子姚江彬(64
    年5月10日死亡)之子女即上訴人、姚雅蓉。
  ㈢上開繼承人於96年6月27日書立遺產分割協議書，依分割協議
    ，系爭土地所有權於96年8月14日登記於上訴人名下，系爭
    建物於96年8月14日以分割繼承為原因登記於上訴人名下。
  ㈣坐落系爭土地上系爭房屋即如附圖所示編號A1部分面積59平
    方公尺、編號A2部分面積60平方公尺、編號A3部分面積6平
    方公尺；系爭房屋之各層增建物即如附圖所示編號B1部分面
    積22平方公尺、編號B2部分面積21平方公尺、編號B3部分面
    積75平方公尺(即系爭增建物)；及坐落系爭土地上如附圖所
    示編號C部分面積31平方公尺磚造鐵皮建物，現由被上訴人
    佔有使用。上開編號B1、B2、B3部分之系爭增建物，如附圖
    所示編號C部分之系爭鐵皮屋均存在於96年8月14日上訴人辦
    理分割繼承登記之前興建。
　㈤姚清山生前將編號A1、A2、A3部分之系爭房屋、編號B1、B2
    、B3部分之系爭增建物，及編號C部分之系爭鐵皮屋無償提
    供予被上訴人居住，姚清山與被上訴人間應成立使用借貸契
    約即系爭使用借貸契約，姚清山於96年4月18日死亡後，其
    就系爭使用借貸契約之貸與人權利、義務，應由當時其繼承
    人姚紀金懷、姚江煙、姚月嬌、姚雅蓉與上訴人共同繼承而
    公同共有。
  ㈥上訴人、姚月嬌、姚雅蓉等3人於110年7月6日以存證信函方
    式，共同向被上訴人為終止系爭使用借貸契約，並請求被上
    訴人將系爭房屋騰空遷讓返還予上訴人。
二、按稱使用借貸者，謂當事人一方以物交付他方，而約定他方
    於無償使用後返還其物之契約。貸與人因不可預知之情事，
    自己需用借用物者，貸與人得終止契約。所有人對於無權占
    有或侵奪其所有物者，得請求返還之。對於妨害其所有權者
    ，得請求除去之。有妨害其所有權之虞者，得請求防止之。
    民法第464條、第472條第1款、民法第767條第1項分別定有
    明文。次按所謂不可預知之情事，指在訂立使用借貸契約以
    後所發生之情事，而非訂立契約時所能預見者而言。所謂自
    己需用借用物，祇須貸與人有自己需用借用物之原因事實為
    已足，該使用借貸是否定有期限或依借貸之目的使用是否完
    畢，均非所問。（最高法院87年度台上字第1543號判決意旨
    參照）。上訴人主張系爭使用借貸契約之法律關係已終止，
    依民法第767條第1項前段及中段規定，被上訴人應將系爭借
    用物全部騰空遷讓返還予上訴人之情，為被上訴人所爭執，
    並以前詞置辯。經查：
  ㈠查系爭增建物屬系爭房屋之1至3層各層增建物，無獨立之進
    出通路，乃利用系爭房屋之門戶進出，系爭鐵皮屋位在系爭
    房屋1樓後方，固設有出入口，惟與系爭增建物均與系爭房
    屋併連，外觀上均可明確看出與系爭房屋附合成為一整體等
    情，有前開現場照片、勘驗筆錄及土地複丈成果圖在卷可按
    ，其中系爭增建物無獨立之進出通路一節，亦為被上訴人不
    爭執（見原審卷第296至297頁、本院卷第119頁），足見系
    爭增建物、系爭鐵皮屋均核屬系爭房屋之重要成分無誤。被
    上訴人於原審固抗辯如附圖所示編號B2、B3增建物係由其父
    姚江煙所出資興建，惟為被上訴人所否認，且B2、B3並無對
    外之獨立出入門戶一情，已詳如前述，系爭增建物與系爭房
    屋已附合而成為一整體，並成為系爭房屋之重要成分。故依
    民法第811條之規定，本件應由系爭房屋所有人取得系爭增
    建物及系爭鐵皮屋之所有權至為明確。
  ㈡被上訴人固抗辯系爭房屋係由被上訴人之父母親出資購買，
    並登記於兩造之祖父姚清山名下云云，然未見被上訴人就此
    部分為舉證，且系爭建物既列為姚清山之遺產，同為繼承人
    之被上訴人之父姚江煙並於前開遺產分割協議書上簽名，與
    其他繼承人協議由上訴人單獨繼承之情，為被上訴人所不爭
    執，顯見姚江煙已同意系爭建物屬姚清山之遺產，而由上訴
    人單獨繼承取得所有權，是被上訴人此部分之爭執，洵屬無
    據。
　㈢查上訴人於109年6月16日申請在系爭建物設立商業「清山雜
    貨行」，經臺中市政府於109年6月16日核准商業設立登記一
    節，有臺中市政府109年6月16日府授經商字第1090870324號
    函及商業登記抄本在卷可按（見原審卷第37至43頁），足見
    上訴人主張有自己使用借用物之需情事，洵屬有據，上訴人
    既有自己需用系爭借用物之必要，自可依民法民法第472條
    第1項規定終止系爭契約無誤。
  ㈣按公同共有物之處分及其他之權利行使，除法律另有規定外
    ，應得公同共有人全體之同意。民法第828條第3項定有明文
    。關於公同共有物之處分及其他權利之行使，除其公同共有
    關係所由規定之法律或契約另有規定外，本應得公同共有人
    全體之同意，但在實例上，公同共有人僅存2人，1人所在不
    明，無法取得其同意，則其餘1人得就公同共有物之全部行
    使其權利（參照司法院院字第1425號解釋）；或公同共有物
    被一部分公同共有人為移轉物權之處分，事實上無法得該為
    處分行為之公同共有人之同意，以請求救濟時，亦得由處分
    行為人（包括同意處分人）以外之公同共有人全體之同意行
    使公同共有物之權利。是以原應由全體公同共有人行使之權
    利，如事實上無法得到全體公同共有人之同意行使時，苟不
    准其餘擬行使權利之公同共有人行使，該權利將永無行使之
    可能。解釋上，即應認除事實上不同意或無法取得其同意者
    外之其餘公同共有人全體得行使該公同共有之權利，始符法
    理。（最高法院32年上字第115號、37年上字第6939號、96
    年度台上字第2496號判決參照）。查姚清山之繼承人現存者
    有姚江煙、姚月嬌、姚雅蓉及上訴人，已如前述，是原存在
    姚清山與被上訴人間之系爭使用借貸法律關係，於姚清山死
    亡後，姚江煙與姚月嬌、姚雅蓉及上訴人即共同繼承系爭使
    用借貸契約之貸與人權利、義務而公同共有。而姚清山之繼
    承人中姚江煙為被上訴人之父一節，為兩造所不爭執，並有
    戶籍謄本影本在卷可稽（見原審卷第137、139頁），且姚江
    煙曾於110年7月13日以存證信函通知上訴人「…，本人打算
    將臺中市○○區○○路0段00巷0號之房屋出租，並搬遷回臺中市
    ○○區○○路○段00號之房屋居住，特此通知…」等情，有臺中大
    肚郵局存證號碼000048號存證信函影本在證可參（見本院卷
    第109至111頁），已明顯為與上訴人立場相反之表示，可見
    上訴人欲行使公同共有終止系爭使用借貸之權利，事實上無
    法取得姚江煙之同意。故僅由姚月嬌、姚雅蓉
　　及上訴人3人對被上訴人為終止系爭使用借貸關係之意思表
    示，即屬合法。再上訴人主張其與姚月嬌、姚雅蓉3人於110
    年7月6日以存證信函方式，共同向被上訴人為終止系爭使用
    借貸契約之意思表示，並請求被上訴人將系爭借用物騰空遷
    讓返還予上訴人，被上訴人已於110年7月7日收受等情，有
    臺中英才郵局存證號碼000867號存證信函及掛號郵件收件回
    執影本在卷可按（見本院卷第33至41、113至115頁）。則系
    爭使用借貸契約於上訴人、姚月嬌、姚雅蓉3人終止之意思
    表示到達之110年7月7日業已終止，堪可認定。
  ㈤至被上訴人抗辯已就系爭房屋部分，進行翻新、修繕、防水
    、衛浴整修、管線更新等工程，而支付用益費用122萬2000
    元，上訴人應予返還等語；已為上訴人所否認。而按承租人
    就租賃物支出有益費用，因而增加該物之價值者，如出租人
    知其情事而不為反對之表示，於租賃關係終止時，應償還其
    費用。但以其現存之增價額為限。民法第431條第1項定有明
    文。復按借用人就借用物支出有益費用，因而增加該物之價
    值者，準用民法第431條第1項之規定。民法第469條第2項亦
    有明定。又按承租人所有民法第431條第1項之費用償還請求
    權，與其在租賃關係終止後所負返還租賃物之義務，非有互
    為對價之關係，不得藉口其支出之有益費用未受清償，即拒
    絕租賃物之返還（最高法院33年上字第2326號判決要旨參照
    ）。可知借用人所有民法第469條第2項之費用償還請求權，
    與其在使用借貸關係消滅後所負返還借用物之義務，非有互
    為對價之關係，不得藉口其支出之有益費用未受清償，即拒
    絕借用物之返還。是以，無論被上訴人是否有得請求有
　　有益費用，兩造就系爭建物系爭使用借貸契約既已消滅，被
    上訴人即負有遷讓返還系爭建物之義務，不得藉口其支出之
    有益費用未受清償，即拒絕系爭建物之遷讓返還，被上訴人
    此部分所辯，亦難遽採。
　㈥被上訴人固抗辯已未在系爭建物居住，然其自陳仍有物品尚
    未搬離之情在卷（見本院卷第212頁），而系爭使用借貸契
    約已經上訴人、姚月嬌、姚雅蓉3人於110年7月7日終止，則
    被上訴人於系爭使用借貸契約終止後，繼續占有使用系爭房
    屋，即屬無權占有，應堪認定，是被上訴人依前揭規定，請
    求上訴人應將系爭借用物騰空遷讓返還，自屬有據。
三、綜上所述，被上訴人本於民法第767條第1項之規定，請求上
    訴人騰空遷讓返還系爭借用物，為有理由，應予准許。原審
    未及審酌系爭使用借貸契約嗣已由上訴人、姚月嬌、姚雅蓉
　　合法終止之情而為上訴人敗訴之判決，尚有未合，上訴意旨
    指摘原判決不當，求予廢棄改判，為有理由，應予廢棄改判
    如主文第2項所示。至於上訴人二審陳明願供擔保請准宣告
    假執行，惟本判決為終局判決已不得上訴，其此部分之聲請
    核無必要，併此敘明。
四、本件事證已臻明確，兩造其餘攻擊或防禦方法及所提證據，
    均與本院心證之形成，不生影響，爰不一一再加以論述，併
    此敘明。
伍、據上論結，本件上訴為有理由，依民事訴訟法第436條之1第
    3項、第463條、第450條、第78條，判決如主文。
中　　華　　民　　國　　111 　年　　6 　　月　　17　　日
                  民事第五庭  審判長法  官  陳文爵  
                                    法  官  許惠瑜
　　　　　　　　　　　　　　　　　　法  官  林秀菊　　
上正本證明與原本無異。
不得上訴
中　　華　　民　　國　　111 　年　　6 　　月　　17　　日
                                    書記官  劉子瑩